臺灣高等法院高雄分院刑事判決　　　　94年度交上訴字第10號
上　訴　人　臺灣高雄地方法院檢察署檢察官
上　訴　人
即　被　告　乙○○
選任辯護人　秦德進律師
　　　　　　許惠珠律師
上列上訴人因被告公共危險等案件，不服臺灣高雄地方法院93年
交訴字第36號中華民國94年1 月5 日第一審判決（起訴案號：臺
灣高雄地方法院檢察署92年度偵字第14995 號），提起上訴，本
院判決如下：
    主  文
原判決撤銷。
乙○○因過失傷害人，處有期徒刑月，如易科罰金，以參佰元
折算壹日。又駕駛動力交通工具肇事，致人受傷而逃逸，處有期
徒刑陸月，如易科罰金，以參佰元折算壹日。應執行有期徒刑捌
月，如易科罰金，以參佰元折算壹日。
    事  實
一、乙○○領有普通小型車駕駛執照，於民國92年1 月14日14時
    30分許，在高雄縣林園鄉○○○路32號前，由西往東方向之
    車道，駕駛停放路旁之車牌號碼Ｐ2 ─3888號自用小客車，
    起步欲迴轉至該路由東往西方向之車道時，本應注意汽車迴
    車前，應暫停並顯示左轉燈光或手勢，看清無來往車輛後，
    始得迴轉，而當時天候晴、日間自然光線、縣道直路、路面
    舖設柏油、乾燥、無缺陷、無障礙物、視距良好，即無不能
    注意之情形，竟疏未注意對向車道有無來車即貿然迴轉，適
    有丙○○○○駕駛車牌號碼ＹＭ─9517號自用小客車搭載友
    人劉金泉，沿東林東路由東往西方向駛至，見狀已避煞不及
    ，乙○○駕駛之自用小客車左前保險桿撞及丙○○○○駕駛
    之自用小客車左前輪、左前車門，致丙○○○○受有輕微腦
    震盪、背部挫傷、頸椎扭挫傷、腰椎扭挫傷、左側肢體麻木
    、頸椎脊椎神經病變合併左側肢體麻木、無力、第6 、7 頸
    椎椎間盤突出併脊髓壓迫等傷害。乙○○駕車肇事致丙○○○○受傷，竟另行起意，未對丙○○○○施以救護即駕車轉
    回原車道，沿東林東路由西往東方向逃離現場，駛至該路與
    鳳林東路路口時，因遭其他車輛阻塞於紅燈前，為劉金泉自
    後趕至要求返回現場，並由丙○○○○報警處理而查獲。
二、案經丙○○○○訴由高雄縣政府警察局林園分局報告臺灣高
    雄地方法院檢察署檢察官偵查起訴。
    理  由
一、訊據上訴人即被告乙○○固坦承有於前揭時地駕駛小客車因
    迴轉不慎撞及告訴人丙○○○○所駕駛小客車，致告訴人受
    傷之事實，惟辯稱：伊有過失，但告訴人車速過快，未注意
    車前狀況，亦有過失，且告訴人傷害言過其實。又肇事後，
    伊曾下車察看，發現告訴人與劉金泉均為舊識，答應賠償，
    為免妨害交通，徵得告訴人之同意而將車駛往他處尋找停車
    位，伊並無肇事逃逸云云。
二、過失傷害部分，經查：
  (一)告乙○○前揭時地駕駛車牌號碼Ｐ2 ─3888號自用小客車自
    東林東路32號路旁，由西往東方向迴轉至對向車道時，因未
    注意告訴人丙○○○○所駕駛搭載劉金泉之車牌號碼ＹＭ
    ─9517號自小客車沿對向車道駛至，被告所駕駛小客車左前
    保險桿撞及告訴人所駕駛自用小客車左前輪及左前車門等情
    ，迭據被告於警詢、原審及本院審理時坦承不諱，並經證人
    即告訴人丙○○○○及證人劉金泉於本院及原審證述明確，
    復有高雄縣政府警察局處理交通事故紀錄表、道路交通事故
    現場圖、道路交通事故調查報告表(一)、(二)及現場照片8 張在
    卷可稽。而依卷附道路交通事故現場圖及現場照片所示，肇
    事後，被告之車左前保險桿處殘留與告訴人之車相同顏色之
    烤漆，並與告訴人之車左前車門之擦撞痕跡相符，且告訴人
    之車左前輪於車道上遺留有長約4.1 公尺，而略由內側車道
    往外側車道偏移之拖痕，參以被告與告訴人2 車為對向行駛
    等情，足認本件車禍之經過，係被告於駕車迴轉而甫逾越車
    道分向線之際，即因告訴人駕車駛至該處，遭被告小客車左
    前保險桿撞及告訴人之左前車輪及左前車門而向右偏移。再
    佐以肇事地點之道路寬敞筆直、視線良好，且被告係於路旁
    駕車起步後立即迴轉，於迴車前應有充裕之時間看清對向車
    道有無來車，乃其竟未看見告訴人駕車駛至，堪認其於迴車
    前，確未看清有無來往車輛即貿然迴轉甚明。
  (二)被告於原審固辯稱其於肇事時已將車迴轉逾越道路中心處，
    告訴人駕駛之直行車應讓其先行，且告訴人有疏未注意車前
    狀況之過失云云，惟依2 車之行車方向以觀，如被告已將車
    迴轉逾越道路中心處，即應係由被告之右前車頭、右側車身
    或車尾與告訴人之左側保險桿發生撞擊，方符常理，然本件
    係被告之左前保險桿與告訴人之左前車門發生撞擊，已如前
    述，自足認係告訴人小客車甫駛至之際，被告小客車左前車
    頭始逾越車道分向線迴轉，旋即發生撞擊無訛。況道路交通
    安全規則第102 條第1 項第6 款固規定：「轉彎車應讓直行
    車先行。但直行車尚未進入交岔路口，而轉彎車已達中心處
    開始轉彎，直行車應讓轉彎車先行。」，然該款係規定汽車
    行駛至交岔路口轉彎時與直行車間之行車順序，此觀諸該款
    但書使用「交岔路口」一語即明，本件被告既非行經交岔路
    口轉彎，而係於雙向車道間之迴轉，自無上開規定之適用甚
    明。是被告辯稱告訴人應讓其先行云云，已有誤會。又被告
    於本院辯稱：告訴人車速過快，亦有過失云云。惟告訴人所
    駕駛小客車遭撞擊後，並無煞車痕，僅左前輪於車道上遺留
    有長約4.1 公尺之拖痕，而該路段速限50公里，有道路交通
    事故調查報告表(一)及現場圖可按，依「一般公路汽車煞車、
    行車速度對照表」，行車速度50公里其煞車距離至少11.5公
    尺，然告訴人小客車無煞車痕，左前輪拖痕僅4.1 公尺，足
    見告訴人所駕駛小客車速度並未過快；證人甲○○、潘愛於
    原審證述，告訴人所駕駛小客車車速約7 、80公里，自不足
    採信。再者，告訴人沿東林東路由東往西方向之車道遵行方
    向正常行駛，且並無任何積極證據足資證明有何違反道路交
    通安全規則之駕駛行為，其時該路段路權歸屬告訴人，被告
    駕車迴轉自應暫停讓其先行，詎被告竟貿然迴轉，致告訴人
    避煞不及而發生擦撞，即難認告訴人有何疏未注意車前狀況
    之過失可言。是被告辯稱本件車禍係告訴人之過失所致云云
    ，殊無足取。
  (三)按汽車迴車前，應暫停並顯示左轉燈光或手勢，看清無來往
    車輛，始得迴轉，道路交通安全規則第106 條第5 款定有明
    文。被告考領有普通小型車駕駛執照，依其智識、能力，此
    為其應注意，並能注意之事項；又事故當時天候晴、日間自
    然光線、縣道直路、路面舖設柏油、乾燥、無缺陷、無障礙
    物、視距良好等情，業據前揭道路交通事故調查報告表載述
    明確，足認並無不能注意之情形，詎被告竟疏於注意對向車
    道有無來車即貿然迴轉駛入，撞及對向車道駛至之告訴人小
    客車，其就本件事故之發生應有過失甚明。
  (四)告訴人因本件車禍而受有輕微腦震盪、背部挫傷、頸椎扭挫
    傷、腰椎扭挫傷、左側肢體麻木、頸椎脊椎神經病變合併左
    側肢體麻木、無力、第6 、7 頸椎椎間盤突出併脊髓壓迫等
    傷害，此有建佑醫院92年1 月14日診斷證明書、小康醫院林
    邊分院92年2 月13日驗傷診斷書及高雄醫學院附設中和紀念
    醫院92年5 月29日診斷證明書各1 紙在卷可稽，而上開診斷
    書分別記載「92年1 月14日來院急診」、「致傷之原因：車
    禍」、「該員因上症於92年3 月4 日入院」等語（警卷第18
    至20頁），足認告訴人係因本件車禍而受有前揭傷害甚明，
    則被告之過失行為與告訴人所受傷害間，顯有相當因果關係
    。至被告辯稱告訴人前揭傷勢係虛構及舊傷；告訴人則指稱
    其另有頸脊髓損傷併四肢遺存顯著運動障礙而達重傷之程度
    云云。惟查：
    案發後由警員詹永福當場測繪之交通事故現場勘驗圖已載
      明：「Ｂ車（指告訴人之車）駕駛人頭部、腰部受傷」等
      語（警卷第21頁），核與一般駕駛人因緊急煞車而發生車
      禍事故所可能導致之傷勢相符，足見告訴人確因本件車禍
      而受有傷害，再佐以前揭診斷證明書既已分別記載「92年
      1 月14日來院急診」、「致傷之原因：車禍」、「該員因
      上症於92年3 月4 日入院」等語，亦與事故發生之時間及
      造成傷害之原因均相合，則告訴人確因本件車禍而受有上
      開傷害，應無疑義。被告固以告訴人於案發現場尚得以站
      立，且毫無受傷之症狀云云置辯，並提出隆德中醫診所診
      斷證明書1 紙用資證明告訴人有頸椎舊疾等情，惟腦震盪
      、頸椎及腰椎等傷害，非如一般外傷得以輕易辨識、判斷
      ，通常均須經過相當時間之觀察及精密儀器之診斷，始能
      逐漸顯現並確認真正之病症，則被告徒以目視之方式遽認
      告訴人並未受傷，並推認其傷勢為虛構云云，顯非有據。
      又依隆德中醫診斷證明書（偵卷第63頁）所載，告訴人固
      曾於89年2 月22日因頸椎痛而前往就診，惟距本件事故發
      生時已相隔將近3 年，且其病名僅籠統記載「頸椎痛」，
      醫師囑言亦僅記載「需多休息」等語，足見告訴人該次就
      診之病情輕微，否則醫師囑言應不致僅記載「需多休息」
      即可。再佐以小康醫院林邊分院門診紀錄單（偵卷第20至
      25頁）所示，告訴人於92年1 月14日前均無以腦震盪、頸
      椎或腰椎相關之病名前往就醫之紀錄，惟自92年1 月15日
      起至同年2 月25日止，即陸續經診斷為腦震盪、頸椎及腰
      椎等相關病症多次。是如告訴人頸椎之傷勢屬於舊疾，豈
      會於接受隆德中醫診所治療後之3 年間均無繼續就診之紀
      錄，反而遲至本件事故發生後之翌日始行就醫？綜上各節
      以觀，自堪認告訴人之前揭傷勢確係本件事故所致無訛，
      被告辯稱告訴人之傷勢為舊疾而與本件事故無關云云，顯
      與客觀事證及一般經驗法則有悖，難予採信。
    告訴人指稱其受有頸脊髓損傷併四肢遺存顯著運動障礙之
      傷害而達重傷之程度，並提出高雄醫學大學附設中和紀念
      醫院診斷證明書2 紙（原審卷第202 、203 頁）及小康醫
      院林邊分院診斷證明書1 紙（原審卷第201 頁）為證。惟
      依被告於92年9 月間拍攝告訴人之日常生活光碟片，經臺
      灣高雄地方法院檢察署檢察事務官勘驗之結果，告訴人雖
      戴有頸套，然仍得以交談、步行及駕車，此有上開光碟片
      及勘驗筆錄存卷可查，而公訴人及被告、選任辯護人於言
      詞辯論終結前，均不爭執該光碟片及勘驗筆錄之證據能力
      ，依法自得為證據。則告訴人既得於本件車禍發生後正常
      交談、步行及駕車，即難認有何顯著運動障礙之傷害而達
      重傷之程度可言。此外，公訴人復未提出其他積極證據用
      資證明告訴人受有此部分之傷勢而達重傷之程度，自不得
      遽為不利於被告之認定。
  (五)從而，被告就本件事故之發生確有過失，而告訴人因此受有
    輕微腦震盪、背部挫傷、頸椎扭挫傷、腰椎扭挫傷、左側肢
    體麻木、頸椎脊椎神經病變合併左側肢體麻木、無力、第六
    、七頸椎椎間盤突出併脊髓壓迫等傷害，足見被告之過失行
    為與告訴人所受傷害間具有相當因果關係，則被告確有於前
    揭時地因過失傷害告訴人身體之犯行，堪予認定。
三、肇事逃逸部分：
  (一)被告前揭時地駕駛車牌號碼Ｐ2 ─3888號自用小客車迴轉時
    撞及告訴人丙○○○○所駕駛搭載劉金泉之車牌號碼ＹＭ─
    9517號自小客車，致告訴人受傷之事實，已如前述，被告於
    肇事後，並未立即停留現場對告訴人施以救護而駕車駛離現
    場等情，此據證人即告訴人丙○○○○及證人劉金泉於原審
    及本院證述明確，被告亦不否認肇事後駛離現場，惟辯稱其
    曾下車察看，發現告訴人與劉金泉均為舊識，答應賠償，為
    免妨害交通，始徵得告訴人之同意而將車駛往他處尋找停車
    位云云。
  (二)經查，被告肇事後，並未下車察看，隨即駕車轉回原車道，
    由西往東方向逃離現場，駛至該路與鳳林東路路口時，因遭
    其他車輛阻塞於紅燈前，為劉金泉自後趕至要求返回現場等
    情，業據證人即告訴人丙○○○○於本院證稱：「被告撞到
    我後，被告的車沒有停，就往鳳林路方向開，當時我要下車
    追，但是車門打不開，我就在車上打119 。」、「被告開走
    之後，在紅綠燈處被劉金泉擋住以後，她才搖下車窗說要去
    停車再回來處理。」等語明確，核與證人劉金泉於原審證稱
    ：被告於肇事後並未下車察看，往東逃跑，到鳳林東路遇到
    紅燈，因前面有機車、腳踏車擋住，其始能追上被告之車，
    當時被告表示很害怕，俟被告將車駛回美食店內停放後才返
    回現場處理等語無訛（參原審卷第72至74頁），又證人即前
    往現場處理之警員詹永福證稱：「（問：當時你在現場時，
    告訴人和劉金泉有無對你說被告肇事逃逸？）劉金泉有告訴
    我被告撞到之後就跑了。... 他（指劉金泉）有說追到東林
    東路西往東到鳳林東路交岔路口的紅綠燈。（車禍現場至該
    紅綠燈約幾公尺？）約2 、30公尺」、證人即警員楊瑞生亦
    證稱：「（問：當時你在現場處理時，被告、告訴人看起來
    是否之前就有認識？）看起來應該是不認識。．．．（問：
    當天在現場時，告訴人有無告訴你被告在發生車禍後沒有立
    即停下還有跑？）印象中好像有。」等語（原審卷第85、88
    、133 頁），另卷附道路交通事故調查報告表(一)亦載明被告
    肇事逃逸等語明確（警卷第9 頁），由上告訴人指訴與證人
    劉金泉之證詞及證人詹永福、楊瑞生之證述情節相符，並有
    道路交通事故調查報告表(一)之載明被告「肇事逃逸」可證。
    足見被告肇事後，並未下車察看即駕車逃逸，告訴人於警員
    詹永福、楊瑞生到場處理時，即向警員表示被告肇事後駕車
    逃逸之事實。再佐以本件事故係由告訴人報警處理，則如告
    訴人與被告為舊識，被告並答應賠償，而同意被告先行離去
    以私下協商和解，應無立即通知警方前往現場之必要。又告
    訴人及劉金泉於案發當時甫遭撞擊，告訴人並受有傷害，理
    應逢此變故而處於驚疑、恐懼之情緒狀態，當不致有立即捏
    造事實以誣指被告肇事逃逸之臨事反應。況且被告於警員詹
    永福及楊瑞生到場測繪、拍照並登載道路交通事故調查報告
    表時，已將車停妥並返回現場，如劉金泉確有刻意誣陷之情
    事，被告自應當場反駁、辯解以維護自身權益，方符常情，
    當不致任由告訴人及劉金泉誣指肇事逃逸之理。是被告辯稱
    肇事後曾下車察看，並答應賠償，為免妨害交通，始徵得告
    訴人之同意而將車駛往他處尋找停車云云，不足採信。至被
    告辯稱：其與告訴人、劉金泉係舊識云云，惟被告肇事後其
    小客車停於告訴人小客車左後方，此據被告於本院供明在卷
    ，被告並未下車，隨即駕車轉回原車道逃離，何能發現車內
    告訴人及劉金泉係舊識，雖證人劉金泉於原審證述，「知道
    被告開自助餐店」，應係指追及被告返回現場，始知該車由
    被告駕駛，並非被告撞擊逃逸前，已知是被告駕駛該自小客
    車。否則告訴人自無立即報警，證人劉金泉自後追趕，要求
    被告返回現場之理。是被告肇事逃逸，與事後雙方發現係舊
    識無關。
  (三)被告另辯稱其係為避免妨害交通而駛往他處尋找停車位云云
    ，惟觀諸現場照片所示，案發當時之車流量不大，此亦據證
    人即警員楊瑞生證述綦詳（原審卷第133 頁），況且被告之
    車原本停放路旁，甫起步迴轉之際即發生本件事故，當可選
    擇將車暫停路旁、駛回原先停放之地點，即足以避免妨害交
    通，甚至得以藉此表明願負肇事責任之態度，並免於遭受肇
    事逃逸之質疑，何必捨近求遠而將車駛往他處尋找停車位？
    則自案發當時之客觀情狀以觀，被告之前揭辯詞，應係事後
    卸責之詞，不足採信。
  (四)證人甲○○及潘愛於原審固均證稱，曾目睹被告與告訴人磋
    商，並徵得告訴人之同意而離開現場云云，惟被告歷經警詢
    及偵查程序，均未曾提及此一對己有利之證據方法，反而遲
    至原審審理時始聲請傳喚該2 名證人，已屬可疑。又證人甲○○證述被告與告訴人係行駛於東林東路之同一車道，告訴
    人往前直行，被告往左迴轉，告訴人之車位於被告之車右方
    ，2 車係車頭與車頭對撞，被告肇事後將車停放於告訴人之
    車後方5 公尺以內而未駛離現場，2 車駕駛人都下車磋商，
    都說「啊！都是認識」（原審卷第90至93頁）；證人潘愛證
    述係被告之左前車門與告訴人之車前保險桿發生擦撞，被告
    係駕駛吉普車，因未裝置車窗而直接在車上與告訴人協商云
    云（本院卷第124 、129 頁）。上開證人就本件車禍發生時
    之行車方向、車道、車型、撞擊位置及被告有無下車察看等
    情之證詞均與事實明顯不符，難認證人甲○○及潘愛目睹車
    禍經過，所為證言，自難採信。
  (五)至被告另辯稱如其有意肇事逃逸即不致在東林東路及鳳林東
    路路口停等紅燈，且劉金泉亦不可能徒步趕上汽車行駛之速
    度云云，惟證人劉金泉已證稱被告係遭前方停等紅燈之機車
    、腳踏車阻擋而為其趕上等語明確（原審卷第72頁），況劉
    金泉確有自後追趕被告之車乙節，已據證人詹永福及楊瑞生
    證述明確（原審卷第88、133 頁），足見被告此部分之辯詞
    ，難予採信。又劉金泉確有自後追趕被告之車乙節以觀，益
    徵被告未下車察看，並允諾賠償或經告訴人同意始駛離現場
    ，否則證人劉金泉何有追趕被告之必要？從而，被告之前揭
    辯詞與客觀事證及一般經驗法則不符，顯係事後卸責之詞，
    不足採信。其確有於前揭時地肇事致人受傷而逃逸之犯行，
    亦堪認定。
四、核被告乙○○所為，係犯刑法第284 條第1 項前段之過失傷
    害罪及同法第185 條之4 駕駛動力交通工具肇事致人受傷而
    逃逸罪。其所犯上開2 罪間，犯意各別，行為互殊，罪名不
    同，應予分論併罰。
五、原審據以論處被告罪刑，固非無見；惟查：(一)證人劉金泉固
    自述其頭部受傷，但為被告所否認，且證人即警員詹永福於
    原審證稱：現場時劉金泉沒有說受傷，是在製作筆錄時，他
    說額頭好像有受傷（參原審卷第87頁）。惟證人劉金泉係於
    92年6 月28日始製作警詢筆錄，時隔近半年，難認其陳述受
    傷為真實，況本件車禍告訴人所駕駛之小客車係遭被告之小
    客車側撞，何以額頭會受傷，亦非無疑，參以證人劉金泉並
    未就醫提出診斷証明書，復無其他證據證明確因本件車禍受
    傷，原審認被告肇事後致告訴人及劉金泉受傷逃逸，即有未
    合。(二)被告所犯關於駕駛動力交通工具肇事，致人傷而逃逸
    部分，經本院改判有期徒刑6 月，並諭知易科罰金之折算標
    準，原判決過失傷害部分，判處有期徒刑3 月，未諭知易科
    罰金之折算標準，亦有未洽。被告上訴意旨否認肇事逃逸，
    指摘告訴人與有過失，原判決不當，為無理由；檢察官循告
    訴人請求，指摘原判決量刑過輕，亦無理由，惟原判決有上
    述可議，自應由本院將原判決撤銷改判。審酌被告疏未注意
    迴車時，應看清無來往車輛後始得迴轉之規定而貿然迴轉，
    致告訴人受有前揭傷害，其過失情節及犯罪所造成之損害均
    非輕微，肇事後猶不顧告訴人之生命、身體安全，逕自逃離
    現場，犯後又否認犯行，藉詞圖卸，顯無悔意，且迄未賠償
    告訴人之損害，惟念其從無前科，此有臺灣高等法院被告全
    國前案紀錄表1 份在卷可稽，足認素行尚佳，因一時失慮，
    偶罹刑典，且本件車禍僅告訴人受傷，證人劉金泉並未受傷
    ，其肇事致人受傷而逃逸情節，較原審認定輕微等一切情狀
    ，分別量處如主文第2 項所示之刑，所犯2 罪均諭知易科罰
    金之折算標準，並定其應執行刑及諭知易科罰金之折算標準
    。
六、至證人甲○○及潘愛於原審院審理時，供前具結後，為與事
    實明顯不符之虛偽陳述，而涉犯偽證罪之部分，應移由檢察
    官另行處理，附此敘明。
據上論結，應依刑事訴訟法第369 條第1 項前段、第364 條、第
299 條第1 項前段，刑法第284 條第1 項前段、第185 條之4、
第41條、第51條第5 款，罰金罰鍰提高標準條例第1 條前段、第
2 條，判決如主文
本案經檢察官陳建年到庭執行職務。
中　　華　　民　　國　　94　　年　　5 　　月　　3 　　日
                  刑事第三庭    審判長法  官  周賢銳
                                      法  官  謝宏宗
                                      法  官  黃仁松
以上正本證明與原本無異。
過失傷害部分不得上訴。
肇事逃逸部分如不服本判決應於收受本判決後10日內向本院提出
上訴書狀，其未敘述上訴理由者，並得於提起上訴後10日內向本
院補提理由書狀（均須按他造當事人之人數附繕本）「切勿逕送
上級法院」。
中　　華　　民　　國　　94　　年　　5 　　月　　4 　　日
　　　　　　　　　　　　　　　　　　　書記官  高惠珠
附錄本件判決論罪科刑法條：
刑法第185條之4
駕駛動力交通工具肇事，致人死傷而逃逸者，處6 月以上5 年以
下有期徒刑。
刑法第284條第1 項
因過失傷害人者，處6 月以下有期徒刑、拘役或500 元以下罰金
，致重傷者，處1 年以下有期徒刑、拘役或500 元以下罰金。
